ACORDAO-COMPLETO-2574461

ACÓRDÃO 3204/2023 ATA 12/2023 - SEGUNDA CÂMARA

VISTOS, relatados e discutidos estes autos que tratam de Revisão de Ofício de ato de aposentadoria de Suelena Gurgel de Oliveira, ex-servidora da Universidade Federal do Rio Grande do Norte,
ACORDAM os Ministros do Tribunal de Contas da União, reunidos em Sessão da Segunda Câmara, diante das razões expostas pelo Relator, com fundamento nos artigos 71, III, da Constituição Federal de 1988; 1º, V, e 39, II, da Lei 8.443/1992; 1º, VIII, 259, II, 260, § 1º, e 262, § 2º, do Regimento Interno/TCU, em:
9.1. rever de ofício o ato de aposentadoria de Suelena Gurgel de Oliveira para considerar ilegal a concessão, com negativa de registro, cancelando, em consequência, o registro tácito anteriormente verificado;
9.2. dispensar o ressarcimento das quantias indevidamente recebidas de boa-fé, consoante o disposto no Enunciado 106 da Súmula de Jurisprudência do TCU;
9.3. determinar à Universidade Federal do Rio Grande do Norte, com base no art. 45 da Lei 8.443/1992 e no inciso I do art. 4º da Resolução TCU 315/2020, que:
9.3.1. faça cessar os pagamentos decorrentes do ato impugnado, comunicando ao TCU, no prazo de quinze dias, as providências adotadas;
9.3.2. cadastre novo ato, livre da irregularidade apontada, submetendo-o ao TCU no prazo de trinta dias;
9.3.3. dê ciência, no prazo de quinze dias, a contar da notificação desta decisão, de seu inteiro teor à interessada e encaminhe ao TCU, no prazo de trinta dias, a contar da notificação desta decisão, comprovante da data de ciência do teor desta deliberação pela ex-servidora;
9.4. dar ciência desta deliberação à interessada e à Universidade Federal do Rio Grande do Norte.

Análise de ato de concessão de aposentadoria.

Segunda Câmara

3. Interessados/Responsáveis:
3.1. Interessados: Suelena Gurgel de Oliveira (XXX.469.004-XX).

13.1. Ministros presentes: Aroldo Cedraz (na Presidência) e Augusto Nardes (Relator).
13.2. Ministro-Substituto convocado: Marcos Bemquerer Costa.

AUGUSTO NARDES

Adoto como relatório a instrução transcrita a seguir com os ajustes de forma devidos, a qual foi elaborada no âmbito da então Secretaria de Fiscalização de Integridade de Atos e Pagamentos de Pessoal e de Benefícios Sociais (Sefip) , e cujo encaminhamento teve a anuência do dirigente daquela unidade técnica e do representante do Ministério Público junto ao TCU (peças 12 a 14) :
INTRODUÇÃO
1.	Trata-se de ato de concessão de aposentadoria acima mencionado, de ex-servidora da Universidade Federal do Rio Grande do Norte.
2.	O ato foi submetido eletronicamente, para fim de registro, à apreciação do Tribunal de Contas da União (TCU) , de acordo com o art. 71, inciso III, da Constituição Federal. 
EXAME TÉCNICO
Encaminhamentos anteriores
3.	Por meio do Ofício à peça 3, foi realizada a oitiva da interessada acerca do pagamento de rubrica embasada em decisão judicial ("hora extra") e o percebimento de "vencimento básico complementar" (e os anuênios decorrentes) , o que estaria em desacordo com a Jurisprudência desta Corte. O ato está registrado tacitamente e a oitiva foi realizada com base no Acórdão 1414/2021-TCU-Plenário, Sessão de 16/06/2021, da relatoria do Ministro Walton Alencar Rodrigues.
4.	Realizada a comunicação processual de praxe (AR à peça 4) , não restou acostado aos autos eventuais esclarecimentos acerca da situação. Destarte, os autos estão aptos a ser instruídos no mérito.
Exame das constatações
5.	Cabe esclarecer que o ato em análise foi encaminhado em substituição a ato Sisac (10793208-04-2012-000169-3) já constante na base do TCU.
6.	Em análise, verifica-se que a interessada foi inativada em 18/05/2012, com proventos integrais, computados mais de 34 anos de tempo de atividade. O fundamento legal da aposentadoria foi aquele descrito no artigo 3º da EC 47/2005.
7.	Em consulta ao contracheque (ref. 10/2022 - peça 6) e em cotejo com a tabela salarial à peça 8, constata-se que a rubrica "VB.COMP.ART.15 L11091/05 AP" e aquela decorrente de decisão judicial ("hora extra") necessitam de análise específica. Explica-se.
Rubrica decorrente de decisão judicial ("hora extra") 
8.	O entendimento do TCU, balizado pela Decisão 100/2002-TCU-2ª Câmara, de relatoria do Ministro Benjamin Zymler, é pacífico no sentido de que a incorporação de horas extras à remuneração do servidor que passou de celetista a estatutário encontra óbice intransponível na ausência de previsão legal.
9.	As exceções seriam os casos em que houve decisão judicial que garantiu a continuidade do pagamento com vistas a garantir a irredutibilidade da remuneração anteriormente recebida pelos novos servidores quando ainda se encontravam sob o regime celetista.
10.	Nesses casos, a parcela deve ser paga na forma de vantagem pessoal nominalmente identificada (VPNI) , devendo ser gradualmente compensada, até sua completa absorção, pelos reajustes subsequentes de remuneração. 
11.	As reiteradas decisões nesse mesmo sentido culminaram na edição da Súmula 241 da Súmula da Jurisprudência do TCU:
As vantagens e gratificações incompatíveis com o Regime Jurídico Único, instituído pela Lei nº 8.112, de 11-12-90, não se incorporam aos proventos nem à remuneração de servidor cujo emprego, regido até então pela legislação trabalhista, foi transformado em cargo público por força do art. 243 do citado diploma legal.
12.	Esse entendimento do TCU é corroborado pelo Supremo Tribunal Federal, conforme se constata na ementa do acórdão prolatado nos autos do Mandado de Segurança 22.455/DF, de relatoria do Ministro Néri da Silveira: 
EMENTA: Mandado de segurança contra ato imputado ao Presidente do Tribunal de Contas da União. Ato administrativo que determinou a suspensão de pagamento de horas extras incorporadas aos salários dos impetrantes, por decisão do TCU. 2. Entendimento assente no Tribunal de Contas deflui da aplicação de preceitos atinentes à limitação que as normas administrativas impõem à incidência da legislação trabalhista sobre os servidores públicos regidos pela CLT, à época em que tal situação podia configurar-se. 3. Entendimento no sentido de que não é possível a coexistência das vantagens dos dois regimes funcionais. Ao ensejo da transferência do impetrante para o sistema estatutário, ut Lei nº 8.112/90, há de ter o regime próprio desta Lei, ressalvada, tão só, a irredutibilidade dos salários. 4. Mandado de segurança indeferido.
13.	Desse modo, na análise dos atos apreciados pela Corte de Contas, há que se considerar se subsiste a situação fática e jurídica que motivou a decisão judicial que determinou o pagamento destacado de horas extras. Isso porque todas as carreiras de servidores públicos já foram reestruturadas por lei posteriormente à edição da Lei 8.112/1990, o que implica novas tabelas remuneratórias, com a consequente necessidade de absorção dos valores pagos a título de horas extras.
14.	Assim, não há que se invocar a coisa julgada, pois, "a coisa julgada é limitada pela situação jurídica sob cuja órbita se configurou" (voto condutor do Acórdão 6739/2010-TCU-Primeira Câmara, de relatoria do Ministro Walton Alencar Rodrigues) . 
15.	Vale, aqui, transcrever trecho do voto condutor do Acórdão 1857/2003-TCU-Plenário, de relatoria do Ministro Adylson Motta:
 (...) 
Não é demais lembrar que os efeitos da decisão judicial referente a relação jurídica continuativa só perduram enquanto subsistir a situação de fato ou de direito que lhe deu causa, conforme se depreende do disposto no art. 471, inciso I, do Código de Processo Civil. No tema em estudo, o que se pleiteia, em regra, é o pagamento de antecipação salarial aos autores. Ocorre que o reajuste posterior dos vencimentos incorpora o percentual concedido por força da decisão judicial, modificando a situação de fato que deu origem à lide, pois, em tese, elimina o então apontado déficit salarial. Por outro lado, o art. 468 do CPC dispõe que a força de lei inter partes, que caracteriza a sentença, restringe-se aos limites da lide e das questões decididas. Logo, manter o pagamento das parcelas antecipadas após o reajuste da data-base, sem que isso tenha sido expressamente pedido e determinado, é extrapolar os limites da lide.
16.	Em suma, não representa afronta à coisa julgada a decisão posterior deste Tribunal que afaste pagamentos oriundos de sentenças judiciais cujo suporte fático de aplicação já se tenha exaurido e que não tenham determinado explicitamente a incorporação definitiva da parcela concedida.
17.	Na mesma linha, os acórdãos proferidos pelo Supremo Tribunal Federal nos autos do Recurso Extraordinário 241.884/ES, de relatoria do Ministro Sepúlveda Pertence, no AI 861.226 AgR/RS, de relatoria do Ministro Luiz Fux, e no MS 35.303 AgR/DF, de relatoria do Ministro Dias Toffoli, em que as ementas se reproduzem a seguir:
 (RE 241.884/ES) 
Professores do Estado do Espírito Santo: aplicação de lei local que determinara a incorporação ao vencimento-base da gratificação de regência de classe: inexistência de violação às garantias constitucionais do direito adquirido e da irredutibilidade de vencimentos (CF, art. 37, XV) . É firme a jurisprudência do STF no sentido de que a garantia do direito adquirido não impede a modificação para o futuro do regime de vencimentos do servidor público. Assim, e desde que não implique diminuição no quantum percebido pelo servidor, é perfeitamente possível a modificação no critério de cálculo de sua remuneração. 
 (AI 861.226 AgR/RS) 
AGRAVO REGIMENTAL NO AGRAVO DE INSTRUMENTO. ADMINISTRATIVO. SERVIDOR PÚBLICO. VANTAGEM OBTIDA POR SENTENÇA TRABALHISTA. PASSAGEM PARA O REGIME JURÍDICO ÚNICO. EFEITOS DA SENTENÇA TRABALHISTA LIMITADOS AO ADVENTO DO REGIME JURÍDICO ÚNICO. PRECEDENTES. 1. O servidor público celetista transposto para regime estatutário não possui direito adquirido às diferenças remuneratórias decorrentes de sentença trabalhista, tendo em vista a mudança de regime. Precedentes: AI 859.743-AgR, Rel. Min. Rosa Weber, Primeira Turma, DJe de 26/2/2014; RE 447.592-AgR, Rel. Min. Teori Zavascki, Segunda Turma, DJe de 3/9/2013; RE 576.397-AgR, Rel. Min. Cármen Lúcia, Segunda Turma, DJe de 21/11/2012; AI 572.366-AgR, Rel. Min. Dias Toffoli, Primeira Turma, DJe de 25/4/2012; e RE 562.757-ED, Rel. Min. Gilmar Mendes, Segunda Turma, DJe de 21/8/2012. 2. In casu, o acórdão extraordinariamente recorrido assentou: 'ADMINISTRATIVO. SERVIDOR CIVIL. VENCIMENTOS. IPC DE MARÇO/90. 84,32%. COISA JULGADA TRABALHISTA. EFICÁCIA ATÉ 11/12/90. 1. Não é cabível a correção da remuneração dos servidores públicos com base no IPC de março de 1990, correspondente a 84,32%. Entendimento do STJ. 2. A decisão proferida em sede de jurisdição trabalhista, com limitação dos seus efeitos até 11/12/1990, não autoriza a pretensão de pagamento da parcela após a vigência do Regime Jurídico Único. Precedente da Turma. 3. A exclusão de parcela salarial deferida em reclamação trabalhista no período celetista, após a passagem para o regime estatutário, não configura violação à coisa julgada, ao ato jurídico perfeito, ao direito adquirido e à irredutibilidade de vencimentos. Entendimento do Plenário do Supremo Tribunal Federal (MS nº 24.381/DF) .' 3. Agravo regimental DESPROVIDO.
MS 35.303 AgR/DF
Agravo regimental em mandado de segurança. Conclusão pela ilegalidade do ato de concessão de aposentadoria. Possibilidade. Não há direito adquirido a regime jurídico. Ausência de violação da coisa julgada e da segurança jurídica. Agravo regimental não provido. 1. Consoante Jurisprudência do Supremo Tribunal Federal, não há direito adquirido a regime jurídico referente à composição dos vencimentos de servidor público, podendo, destarte, a Corte de Contas da União concluir pela ilegalidade do ato de concessão de aposentadoria se a conclusão obtida, embora respeitando decisão judicial transitada em julgado, se fundamenta na alteração do substrato fático-jurídico em que proferido o decisum (tais como alteração do regime jurídico do vínculo ou reestruturação da carreira) . 2. Agravo regimental não provido.
18.	Também nesse sentido se pronunciou o Superior Tribunal de Justiça no Mandado de Segurança 11.145/DF, de relatoria do Ministro João Otávio Noronha:
1. Não há ofensa à coisa julgada material quando ela é formulada com base em uma determinada situação jurídica que perde vigência ante o advento de nova lei que passa a regulamentar as situações jurídicas já formadas, modificando o status quo anterior. 2. Segurança denegada.
19.	A supressão do pagamento destacado da parcela não caracteriza, portanto, desrespeito à coisa julgada, mas, sim, mera equalização da remuneração em face de panorama jurídico posterior. 
20.	Para o caso em tela, a interessada está ampara em decisão judicial que lhe permite a continuidade do pagamento. A ementa da decisão em segunda instância foi exarada nos seguintes termos (peça 5, pg. 3) :
PROCESSUAL CIVIL E ADMINISTRATIVO. SERVIDORA PÚBLICA APOSENTADA. HORAS EXTRAS INCORPORADAS. SUPRESSÃO DE RUBRICA. DECADÊNCIA. OCORRÊNCIA. 
1. Hipótese em que se discute se a autora, ora apelada, servidora pública aposentada, faz jus a que não seja excluída de seus vencimentos, a rubrica relativa a horas extras incorporadas; 
2. Decai em cinco anos o direito da Administração de anular os atos administrativos de que decorram efeitos favoráveis para os destinatários, nos termos do art. 54, da Lei 9.784/1999; 
3. No caso, a incorporação da rubrica à remuneração da autora decorreu de decisão judicial transitada em julgado. Das informações contidas nos autos, infere-se que o Tribunal de Contas da União já havia proferido decisão, em 1997, determinando a suspensão do pagamento da mesma, que foi objeto de Mandado de Segurança Coletivo. Neste restou assegurado aos servidores substituídos do sindicato autor o direito de continuar a perceber a rubrica; 
4. Não é possível à Administração determinar a supressão de verba que vem sendo paga administrativamente por longos anos, sem qualquer contestação, e sob o crivo da coisa julgada, ao fundamento genérico de que teriam ocorrido reestruturações na carreira que teriam absorvido a rubrica; 
5. Demais disso, conforme já pacificado por essa eg. Turma, se fosse o caso, caberia à Administração ter transformado a verba em VPNI na época devida, para assim realizar a compensação a cada reestruturação da carreira, até a absorção completa do valor da vantagem pessoal, o que não foi feito; 6. Apelação improvida.
21.	Diante disto, caberá propor que o pagamento da rubrica seja considerar irregular; sem, contudo, se determinar o ajuste no valor pago, considerando a decisão judicial em menção (Processo 0800027-50.2021.4.05.8402 - TRF 5ª Região - peça 5) , cabendo propor a sua conversão em VPNI, a fim de que seja passível de absorção por futuros aumentos de remuneração (nos moldes delineados no Acórdão 2161/2005-TCU-Plenário, relator Ministro Walton Alencar Rodrigues) .
Rubrica "VB.COMP.ART.15 L11091/05 AP"
22.	O artigo 15 da Lei 11.091/2005 estruturou o Plano de Carreira dos Cargos Técnico-Administrativos em Educação, no âmbito das Instituições Federais de Ensino. O vencimento básico complementar do artigo 15 da Lei 11.091/2005 foi criado para resguardar o servidor na hipótese em que seu enquadramento no novo plano resultasse em vencimento básico de valor menor, considerando o somatório de algumas parcelas. O valor a menor deveria ser pago sobre a forma de "Vencimento Básico Complementar", parcela de caráter temporário, a ser absorvida pelo implemento do novo plano de carreira. Transcrevemos o teor do dispositivo mencionado: 
Art. 15. O enquadramento previsto nesta Lei será efetuado de acordo com a Tabela de Correlação, constante do Anexo VII desta Lei.
§ 1o. O enquadramento do servidor na Matriz Hierárquica será efetuado no prazo máximo de 90 (noventa) dias após a publicação desta Lei, observando-se: 
 (...)	
§ 2o. Na hipótese de o enquadramento de que trata o § 1o deste artigo resultar em vencimento básico de valor menor ao somatório do vencimento básico, da Gratificação Temporária - GT e da Gratificação Específica de Apoio Técnico-Administrativo e Técnico-Marítimo às Instituições Federais de Ensino - GEAT, considerados no mês de dezembro de 2004, proceder-se-á ao pagamento da diferença como parcela complementar, de caráter temporário.
§ 3o. A parcela complementar a que se refere o § 2o deste artigo será considerada para todos os efeitos como parte integrante do novo vencimento básico, e será absorvida por ocasião da reorganização ou reestruturação da carreira ou tabela remuneratória, inclusive para fins de aplicação da tabela constante do Anexo I-B desta Lei.   
23.	O art. 14 da mesma Lei 11.091/2005 tratou de fixar as novas tabelas de padrões de vencimento, constantes do Anexo I da norma, para os servidores da carreira de cargos Técnico-Administrativos em Educação, com vigência a partir de março/2005 e de janeiro/2006. A partir da leitura dos §§ 2º e 3º da Lei 11.091/2005, depreende-se que a aplicação gradual dos novos padrões de vencimento deveria absorver a eventual parcela complementar existente, na mesma proporção do aumento verificado no novo vencimento básico. 
24.	Contudo, os arts. 13 da Lei 11.784/2008 e 43 da Lei 12.772/2012 vedaram essa absorção pelos aumentos promovidos por essas leis (escalonados entre maio de 2008 e julho de 2010 e entre março de 2013 e março de 2015) :
Art. 13.  A parcela complementar de que tratam os §§ 2o e 3o do art. 15 da Lei nº 11.091, de 12 de janeiro de 2005, não será absorvida por força dos aumentos remuneratórios decorrentes das alterações realizadas na Lei no 11.091, de 12 de janeiro de 2005, em virtude das alterações impostas pelos arts. 12 e 15 desta Lei (Lei 11.784/2008) .
Art. 43.  A parcela complementar de que tratam os §§ 2o e 3o do art. 15 da Lei no 11.091, de 2005, não será absorvida por força dos aumentos remuneratórios com efeitos financeiros no período de 2013 a 2015 (Lei 11.772/2012) .
25.	Por fim, a Lei 13.325/2016, no art. 8º modificou a redação anterior do art. 43 da Lei 12.772/2012, para estabelecer que "a parcela complementar de que tratam os §§ 2º e 3º do art. 15 da Lei no 11.091, de 12 de janeiro de 2005, não será absorvida por força dos aumentos remuneratórios com efeitos financeiros no período de 2013 a 2017". 
26.	Isso considerado, a vedação de absorção pelos reajustes trazidos pelas Leis 11.784/2008, 12.772/2012 e 13.325/2016 implica, necessariamente, o seguinte: da sua criação até hoje, a possibilidade de absorção da parcela complementar foi quando da aplicação da tabela do Anexo I-B da Lei 11.091/2005.
27.	Para verificar a regularidade da parcela, cabe verificar:
a) se a criação da parcela complementar, incluída na ficha financeira de maio de 2005, observou a fórmula de cálculo estabelecida no art. 15, § 2º, da Lei 11.091/2005 (parcela complementar = provento básico de maio de 2005 - provento básico de dezembro de 2004 - GT - GEAT) ;
b) se foi correta a absorção quando da aplicação da tabela do Anexo I-B da Lei 11.091/2005, na forma do art. 15, § 3º, da Lei 11.091/2005.
28.	O quadro a seguir permite maior clareza nessa verificação, a partir das informações financeiras a peça 9.
	Mês/ano
	Provento básico (R$) (B) 
	GT (R$) 
	GEAT (R$) 
	Parcela complementar devida (R$) (=A-B) 
	Soma (R$) (A) 

	dez/04
	1.752,74
	262,91
	265
	não se aplica
	2.280,65

	mai/05
	1.861,89
	-
	-
	418,71
	2.280,65

	abr/08
	2.420,56
	-
	-
	-
	-

29.	Dessa forma, diante do exposto, constata-se que não deveria haver parcela complementar a ser paga em abril/2008; e, logo, o valor pago atualmente é indevido. 
30.	Registre-se que a rubrica em menção foi cadastrada no ato.
CONCLUSÃO
31.	Constata-se o pagamento irregular de rubrica decorrente de decisão judicial e de "VB.COMP.ART.15 L11091/05 AP", cabendo propor que o ato seja apreciado pela ilegalidade. Todavia, considerando o teor da decisão judicial exarada (vide item 20 desta instrução) , não será proposto a exclusão desta rubrica, cabendo a sua conversão em VPNI, a fim de que seja passível de absorção por futuros aumentos de remuneração.
32.	Frise-se que foi realizada oitiva da interessada acerca da situação, a qual não restou acostada resposta nos autos.
PROPOSTA DE ENCAMINHAMENTO
33.	Ante o exposto, propõe-se:
a) revisão de ofício, cujo registro tácito ocorreu sob fundamento do Acórdão 1414/2021-TCU-Plenário, relator Ministro Walton Alencar Rodrigues, a fim de que seja considerado ilegal o ato abaixo descrito, recusando o respectivo registro, com base nos arts. 71, inciso III, da Constituição Federal, 1º, inciso V, e 39, inciso II, da Lei 8.443/1992 e 260, § 1º, do Regimento Interno do Tribunal de Contas da União (TCU) ;
	- SUELENA GURGEL DE OLIVEIRA, CPF XXX.469.004-XX, ato número 93767/2021 (inicial) .
b) dispensar a devolução dos valores indevidamente recebidos até a data da ciência da Universidade Federal do Rio Grande do Norte do Acórdão que vier a ser proferido, com base no Enunciado 106 da Súmula da Jurisprudência do TCU;
c) determinar à Universidade Federal do Rio Grande do Norte, com base no art. 45 da Lei 8.443/1992 e no art. 4º, inciso I, da Resolução TCU 315/2020, que:
c.1) faça cessar os pagamentos referente a rubrica "VB.COMP.ART.15 L11091/05 AP", comunicando ao TCU, no prazo de quinze dias, as providências adotadas, nos termos dos art. 262, caput, do Regimento Interno do TCU, 8º, caput, da Resolução - TCU 206/2007;
c.2) no que tange a rubrica decorrente de decisão judicial, a parcela deve ser paga na forma de vantagem pessoal nominalmente identificada (VPNI) e gradualmente compensada, até sua completa absorção, pelos reajustes subsequentes de remuneração;
c.3) cadastre novo ato, livre da irregularidade apontada, submetendo-o ao TCU no prazo de trinta dias, nos termos dos arts. 262, § 2º, do Regimento Interno do TCU e 19, § 3º, da Instrução Normativa - TCU 78/2018; 
c.4) informe à interessada o teor do Acórdão que vier a ser prolatado, encaminhando ao TCU, no prazo de trinta dias, comprovante da data de ciência pela interessada, nos termos do art. 4º, § 3º, da Resolução - TCU 170/2004, alertando-a de que o efeito suspensivo proveniente de eventual interposição de recurso não a exime da devolução dos valores indevidamente percebidos após a notificação, em caso de não provimento desse recurso.
É o relatório.

não há.

Procurador Júlio Marcelo de Oliveira.

PESSOAL. APOSENTADORIA. REGISTRO TÁCITO. REVISÃO DE OFÍCIO. INDEVIDA ABSORÇÃO DO VENCIMENTO BÁSICO COMPLEMENTAR (VBC) INSTITUÍDO PELO ARTIGO 15 DA LEI 11.091/2005. PAGAMENTO DE HORA EXTRA JUDICIAL. ILEGALIDADE. NEGATIVA DE REGISTRO. DETERMINAÇÕES.

APOSENTADORIA (APOS)

Unidade de Auditoria Especializada em Pessoal (AudPessoal).

Tratam os autos de ato de concessão de aposentadoria de Suelena Gurgel De Oliveira, ex-servidora da Universidade Federal do Rio Grande do Norte.
2.	O ato está registrado tacitamente, sob fundamento do Acórdão 1414/2021-TCU-Plenário, relator Ministro Walton Alencar, tendo sido realizada notificação para oitiva da interessada, para que se manifestasse sobre o recebimento de "vencimento básico complementar" e de parcela judicial de horas extras, em desacordo com a Jurisprudência desta Corte. Não obstante a determinação de oitiva, não restou acostado aos autos eventuais esclarecimentos acerca da situação irregular do ato.
3.	A então Secretaria de Fiscalização de Integridade de Atos e Pagamentos de Pessoal e de Benefícios Sociais (Sefip) concluiu, após a pertinentes análises, pela ilegalidade do ato em virtude das seguintes ocorrências: i) rubrica irregular, referente ao Vencimento Básico Complementar (VBC) instituído pelo artigo 15 da Lei 11.091/2005, uma vez que seu valor não foi corretamente absorvido; e ii) pagamento indevido de hora extrajudicial.
4.	Sendo assim, a unidade técnica propôs, com a anuência do Ministério Público junto a este Tribunal (MPTCU) , a apreciação pela ilegalidade, com negativa de registro do ato submetido à apreciação desta Corte de Contas, além de determinações ao órgão de origem. 
5.	Desde já, manifesto, pelos motivos que exponho a seguir, minha concordância com o posicionamento uniforme exarado nos autos e adoto os fundamentos utilizados como razões de decidir.
6.	De fato, conforme detalhamento a seguir, extraído da instrução da unidade técnica, o VBC não foi corretamente absorvido, por não atender à legislação nos anos mencionados:
22.	O artigo 15 da Lei 11.091/2005 estruturou o Plano de Carreira dos Cargos Técnico-Administrativos em Educação, no âmbito das Instituições Federais de Ensino. O vencimento básico complementar do artigo 15 da Lei 11.091/2005 foi criado para resguardar o servidor na hipótese em que seu enquadramento no novo plano resultasse em vencimento básico de valor menor, considerando o somatório de algumas parcelas. O valor a menor deveria ser pago sobre a forma de "Vencimento Básico Complementar", parcela de caráter temporário, a ser absorvida pelo implemento do novo plano de carreira. Transcrevemos o teor do dispositivo mencionado: 
Art. 15. O enquadramento previsto nesta Lei será efetuado de acordo com a Tabela de Correlação, constante do Anexo VII desta Lei.
§ 1o. O enquadramento do servidor na Matriz Hierárquica será efetuado no prazo máximo de 90 (noventa) dias após a publicação desta Lei, observando-se: 
 (...)	
§ 2o. Na hipótese de o enquadramento de que trata o § 1o deste artigo resultar em vencimento básico de valor menor ao somatório do vencimento básico, da Gratificação Temporária - GT e da Gratificação Específica de Apoio Técnico-Administrativo e Técnico-Marítimo às Instituições Federais de Ensino - GEAT, considerados no mês de dezembro de 2004, proceder-se-á ao pagamento da diferença como parcela complementar, de caráter temporário.
§ 3o. A parcela complementar a que se refere o § 2o deste artigo será considerada para todos os efeitos como parte integrante do novo vencimento básico, e será absorvida por ocasião da reorganização ou reestruturação da carreira ou tabela remuneratória, inclusive para fins de aplicação da tabela constante do Anexo I-B desta Lei.   
23.	O art. 14 da mesma Lei 11.091/2005 tratou de fixar as novas tabelas de padrões de vencimento, constantes do Anexo I da norma, para os servidores da carreira de cargos Técnico-Administrativos em Educação, com vigência a partir de março/2005 e de janeiro/2006. A partir da leitura dos §§ 2º e 3º da Lei 11.091/2005, depreende-se que a aplicação gradual dos novos padrões de vencimento deveria absorver a eventual parcela complementar existente, na mesma proporção do aumento verificado no novo vencimento básico. 
24.	Contudo, os arts. 13 da Lei 11.784/2008 e 43 da Lei 12.772/2012 vedaram essa absorção pelos aumentos promovidos por essas leis (escalonados entre maio de 2008 e julho de 2010 e entre março de 2013 e março de 2015) :
Art. 13.  A parcela complementar de que tratam os §§ 2o e 3o do art. 15 da Lei nº 11.091, de 12 de janeiro de 2005, não será absorvida por força dos aumentos remuneratórios decorrentes das alterações realizadas na Lei no 11.091, de 12 de janeiro de 2005, em virtude das alterações impostas pelos arts. 12 e 15 desta Lei (Lei 11.784/2008) .
Art. 43.  A parcela complementar de que tratam os §§ 2o e 3o do art. 15 da Lei no 11.091, de 2005, não será absorvida por força dos aumentos remuneratórios com efeitos financeiros no período de 2013 a 2015 (Lei 11.772/2012) .
25.	Por fim, a Lei 13.325/2016, no art. 8º modificou a redação anterior do art. 43 da Lei 12.772/2012, para estabelecer que "a parcela complementar de que tratam os §§ 2º e 3º do art. 15 da Lei no 11.091, de 12 de janeiro de 2005, não será absorvida por força dos aumentos remuneratórios com efeitos financeiros no período de 2013 a 2017". 
26.	Isso considerado, a vedação de absorção pelos reajustes trazidos pelas Leis 11.784/2008, 12.772/2012 e 13.325/2016 implica, necessariamente, o seguinte: da sua criação até hoje, a possibilidade de absorção da parcela complementar foi quando da aplicação da tabela do Anexo I-B da Lei 11.091/2005.
27.	Para verificar a regularidade da parcela, cabe verificar:
a) se a criação da parcela complementar, incluída na ficha financeira de maio de 2005, observou a fórmula de cálculo estabelecida no art. 15, § 2º, da Lei 11.091/2005 (parcela complementar = provento básico de maio de 2005 - provento básico de dezembro de 2004 - GT - GEAT) ;
b) se foi correta a absorção quando da aplicação da tabela do Anexo I-B da Lei 11.091/2005, na forma do art. 15, § 3º, da Lei 11.091/2005.
28.	O quadro a seguir permite maior clareza nessa verificação, a partir das informações financeiras a peça 9.
	Mês/ano
	Provento básico (R$) (B) 
	GT (R$) 
	GEAT (R$) 
	Parcela complementar devida (R$) (=A-B) 
	Soma (R$) (A) 

	dez/04
	1.752,74
	262,91
	265
	não se aplica
	2.280,65

	mai/05
	1.861,89
	-
	-
	418,71
	2.280,65

	abr/08
	2.420,56
	-
	-
	-
	-

29.	Dessa forma, diante do exposto, constata-se que não deveria haver parcela complementar a ser paga em abril/2008; e, logo, o valor pago atualmente é indevido. 
7.	Quanto ao pagamento de horas extras, ressalto que a jurisprudência desta Corte é pacífica no sentido de considerar ilegal o pagamento, mesmo que determinado por decisão judicial transitada em julgado, visto que a parcela deveria ter sido absorvida pelos reajustes concedidos posteriormente.
8.	É nesse sentido o enunciado da jurisprudência selecionada do TCU no Acórdão 1740/2021-TCU-Primeira Câmara, da relatoria do E. Ministro Benjamin Zymler:
A hora extra judicial é vantagem própria do regime celetista e, por isso, incompatível com o regime estatutário. A manutenção de pagamentos relativos a essa vantagem apenas seria admissível se fosse necessário assegurar, imediatamente após a transposição ao Regime Jurídico Único (RJU) , a irredutibilidade da remuneração. Nessa hipótese, a vantagem seria paga sob a forma de VPNI e paulatinamente compensada nos aumentos subsequentes conferidos ao funcionalismo, até seu completo desaparecimento.
9.	Desse modo, não subsiste a situação fática que motivaria decisão judicial determinando o pagamento destacado de horas extras, uma vez que todas as carreiras de servidores públicos já foram reestruturadas por lei posteriormente à edição da Lei 8.112/1990, o que implica novas tabelas remuneratórias. Nesse mesmo entendimento, o Enunciado 241 da Súmula da Jurisprudência do TCU, in verbis:
As vantagens e gratificações incompatíveis com o Regime Jurídico Único, instituído pela Lei nº 8.112/1990, de 11/12/1990, não se incorporam aos proventos nem à remuneração de servidor cujo emprego, regido até então pela legislação trabalhista, foi transformado em cargo público por força do art. 243 do citado diploma legal.
	Ante o exposto, acolho os pareceres da Sefip e do MPTCU e voto pela adoção da minuta de acórdão que trago a este Colegiado.
	
TCU, Sala das Sessões Ministro Luciano Brandão Alves de Souza, em 2 de maio de 2023.
Ministro JOÃO AUGUSTO RIBEIRO NARDES 
Relator
NARDES 
Relator